【裁判字號】    97,自,2
【裁判日期】    970425
【裁判案由】    加重誹謗
【裁判全文】
臺灣臺北地方法院刑事判決                 97年度自字第2號
自  訴  人  乙○
           丙○○○○○○○○.
上二人共同
代  理  人  王柏棠律師
            崔百慶律師
被      告  丁○○
            己○○
            甲○○
            戊○○
                      2樓
上四人共同
選任辯護人  黃虹霞律師
上列被告等因加重誹謗案件，經自訴人等提起自訴，本院判決如
下：
    主  文
丁○○、己○○、甲○○、戊○○被訴誹謗獨家報導周刊雜誌社
部分，自訴不受理。
丁○○、己○○、甲○○、戊○○被訴誹謗乙○部分，無罪。
    理  由
一、自訴意旨略以：如後附刑事自訴狀所載。
二、臺灣臺北地方法院檢察署檢察官於民國97年3月26日以該署
    96年度他字第7503號案件與本件為同一案件為由，依刑事訴
    訟法第323條第2項規定，全案移由本院審理，經核並無不合
    ，本院自應併予審理，合先敘明。
三、自訴意旨認被告丁○○、己○○、甲○○、戊○○四人涉犯
    刑法第310條第2項之散布文字誹謗罪嫌，無非是以自訴人
    秦祖誠為獨家報導周刊雜誌社（下簡稱獨家報導）之發行人
    ，而獨家報導並未出售與他人，詎時報周刊股份有限公司於
    96 年3月9日所發行之第1516期時時報周刊竟刊登「沈嶸賤
    賣獨家報導」之文章，以散布文字方式誹謗獨家報導名譽，
    另自訴人乙○固然常寫社評針貶政局，惟均係出於知識份子
    對於國家、社會關懷之熱忱，從無任何惡意攻訐之行為，可
    謂大公無私，自訴人乙○更從未曾因針貶政局而「惹上官非
    」，詎第1516期時報周刊亦刊登「獨家報導是乙○一手創立
    的家族企業，因他熱愛擔任政治觀察者，常寫評論針貶政局
    ，也常為此得罪政要，惹上官非」之文字，以散布文字方式
    誹謗自訴人乙○名譽；被告丁○○為時報周刊之社長兼總
    編輯，被告己○○、甲○○、戊○○為時報周刊之撰稿記者
    ，其四人未詳細查證即逕刊登上開第1516期時報周刊誹謗賣
    獨家報導、乙○名譽之文章；自訴人並提出自訴人秦祖誠
    為獨家報導發行人之台北市政府營利事業登記證影本、第
    1516 期時報周刊影本，為其論據。
四、訊據被告丁○○、己○○、甲○○、戊○○四人固不否認上
    開第1516期時報周刊刊登有「沈嶸賤賣獨家報導」及「獨家
    報導是乙○一手創立的家族企業，因他熱愛擔任政治觀察者
    ，常寫評論針貶政局，也常為此得罪政要，惹上官非」之文
    章，暨被告丁○○為時報周刊之社長兼總編輯，被告己○○
    、甲○○、戊○○為上開第1516期時報周刊文章之撰稿記者
    等情，然均矢口否認有何散布文字誹謗犯行，辯稱第1516期
    時報周刊刊登有關「沈嶸賤賣獨家報導」部分，因係採訪證
    人葉雲堯、沈嶸之結果，被告等認有事實依據始加以而報導
    ；另自訴人乙○為獨家報導之創辦人，自訴人乙○在獨家報
    導撰寫之文章多涉及政治議題，且涉及多起妨害名譽案件，
    上開第1516期時報周刊文章中有關「常寫評論針貶政局，也
    常為此得罪政要，惹上官非」之文字，只是客觀描述，中性
    用詞沒有是非、好壞評價；被告等並無誹謗獨家報導、乙○
    名譽之犯意等語。
五、按犯罪事實應依證據認定之，無證據不得認定犯罪事實；不
    能證明被告犯罪者，應諭知無罪之判決，刑事訴訟法第154
    條第2項、第301條第1項定有明文。又所謂認定犯罪事實之
    證據，係指足以認定被告確有犯罪行為之積極證據而言，苟
    未能發現相當證據，或證據不足為不利於被告事實之認定時
    ，即應為有利於被告之認定，更不必有何有利之證據，亦不
    能以推測或擬制之方法，以為裁判基礎，最高法院29年度上
    字第3105號、40年度臺上字第86號、56年度臺上字第807號
    判例意旨可資參照。又「認定犯罪事實所憑之證據，雖不以
    直接證據為限，間接證據亦包括在內；然而無論直接或間接
    證據，其為訴訟上之證明，須於通常一般之人均不致有所懷
    疑，而得確信其為真實之程度者，始得據為有罪之認定，倘
    其證明尚未達到此一程度，而有合理之懷疑存在時，事實審
    法院復已就其心證上理由予以闡述，敘明其如何無從為有罪
    之確信，因而為無罪之判決，尚不得任意指為違法。」、「
    檢察官對於起訴之犯罪事實，應負提出證據及說服之實質舉
    證責任，倘其所提出之證據，不足為被告有罪之積極證明，
    或其指出之證明方法，無從說服法院以形成被告有罪之心證
    ，基於無罪推定之原則，自應為被告無罪判決之諭知。」、
    」，亦經最高法院著有76年臺上字第4986號、92年臺上字第
    128號判例意旨可參。次按以善意發表言論，因對於可受公
    評之事，為適當之評論者，不罰，刑法第311條第4款定有明
    文，此乃兼顧個人名譽及言論自由之免責規定。所謂以善意
    發表言論，係指其言論非出於砥毀他人名譽之惡念；所謂可
    受公評之事，係指依事件之性質與影響，應受公眾之評論、
    評斷或批評而言。又按犯罪之被害人得提起自訴，刑事訴訟
    法第319條第1項前段定有明文，而該條項所稱犯罪之被害人
    ，「以因犯罪而直接被害之人為限，所謂直接被害人，係指
    其法益因他人之犯罪而直接受其侵害者而言。依自訴人所訴
    之事實，若經法院查明，認其並非因犯罪而直接被害之人，
    即應諭知不受理之判決，不能為實體之判決。」，亦經最高
    法院著有87年度台上字第1858號判決要旨可參。末按不得提
    起自訴而提起者，應諭知不受理之判決，且不受理之判決，
    此項規定於自訴程序亦準用之，刑事訴訟法第334條、第343
    條分別定有明文。
六、經查：
  (1)法院為刑事實體判決之前題，為該案件之起訴（無論為公訴
    案件或自訴案件）合法；俟合法起訴後，法院除判斷行為人
    之行為有無符合客觀犯罪構成要件外，亦應審查行為人為此
    行為時，是否具備有責性及違法性，並於認定行為人之行為
    該當犯罪構成要件及具備有責性暨違法性後，始能為有罪判
    決，否則自應為無罪之諭知。因此本院對本件自訴案件能否
    為實體判決，端賴本件自訴人之自訴是否合法而定；且若本
    件自訴人之自訴係屬合法，本院亦應審查被告四人之行為是
    否符合犯罪之客觀犯罪構成要件及是否具備有責性及違法性
    ，始能為實體判決。
  (2)第1516期時報周刊刊登有「沈嶸賤賣獨家報導」及「獨家報
    導是乙○一手創立的家族企業，因他熱愛擔任政治觀察者，
    常寫評論針貶政局，也常為此得罪政要，惹上官非」文章，
    暨自訴人秦祖誠為獨家報導發行人、被告丁○○為時報周刊
    之社長兼總編輯及被告己○○、甲○○、戊○○為上開第15
    16期時報周刊文章之撰稿記者之事實，除據自訴人秦祖誠及
    乙○陳述在卷外，被告等四人亦不否認上情，此外又有台北
    市政府營利事業登記證影本及第1516期時報周刊影本附卷可
    參，是此部份事實，堪予認定。
  (3)而所謂「賤賣」，其中文之意義即為以相當不合理之價格，
    低價出售而言，因此若無相當之證據足以讓人相信「他人」
    確曾賤賣某物時，而傳述「他人」賤賣某物，依社會上一般
    人之認知，自會誤認該「他人」曾以相當不合理之價格，低
    價出售某物，自足以貶低該「他人」於社會上之評價，而損
    害該「他人」之名譽。亦即「賤賣」之用字遣詞，於當前社
    會一般人之認知上，係屬負面之評價。儘管「賤賣」，於當
    前社會一般人之認知上，係屬負面之評價，且自訴人秦祖誠
    稱獨家報導並未出售與他人，而證人沈嶸亦證稱其與獨家報
    導無關，其並未以新台幣（下同）4000萬元賤賣獨家報導予
    大陸金主等語（見96年度他字第7503號卷第58頁）。但徵之
    「沈嶸賤賣獨家報導」之文法結構，此段文字之「沈嶸」為
    主詞，而「賤賣」為動詞，至於「獨家報導」則為受詞，另
    再觀之第1516期時報周刊「沈嶸賤賣獨家報導」這篇文章內
    容，係提及沈嶸以4000萬元將獨家報導賣予他人，可見第15
    16期時報周刊「沈嶸賤賣獨家報導」這篇文章之本文，係在
    表明「沈嶸」此人，以4000萬元出售「獨家報導」，而該篇
    文章之標題，係在表明「沈嶸」此人，以相當不合理之價格
    ，低價出售「獨家報導」。而既然第1516期時報周刊「沈嶸
    賤賣獨家報導」這篇文章之內容，無論標題或本文，係在傳
    述沈嶸賤賣或出售獨家報導之情節。據此可知，若沈嶸確未
    賤賣獨家報導，則第1516期時報周刊「沈嶸賤賣獨家報導」
    這篇文章之內容，頂多係讓社會上一般人誤認該沈嶸以相當
    不合理之價格，低價出售獨家報導，因而貶低沈嶸於社會上
    之評價，而損害沈嶸之名譽，而不至於直接損害獨家報導之
    名譽，此與若某報紙報導「甲詐騙乙」，但實際上甲並未詐
    騙乙，則甲之名譽固然因此受損，然乙之名譽仍未直接受損
    之情形一致。準此可知，縱然第1516期時報周刊「沈嶸賤賣
    獨家報導」這篇文章之內容，有所不正確時，本件自訴人「
    丙○○○○○○○○○○○○」，仍非被告四人刊登此篇文
    章行為之直接被害人。揆諸前開說明，可知自訴人「丙○○○○○○○○○○○○」不得提起本件自訴而提起，爰依法
    就此部分對被告四人為不受理之判決。
  (4)另「惹上官非」即俗稱之惹上官司之意，儘管國人往往留有
    非萬不得已不願上法院訴訟之心態，但以法律訴訟方式，解
    結紛爭，係身處現代法治國家人民應有之態度，因此傳述「
    他人」惹上官非，是否當然使該人之名譽受有損害，則不無
    疑問，蓋曾有案件在法院涉訟或現在仍有案件在法院涉訟中
    ，不表示該人之人格較其他人為低。從而傳述他人「惹上官
    非」之言詞或文字，是否成立誹謗罪，須進一步觀察全部傳
    述內容後，始能判斷，亦即傳述之內容若確能使該人之名譽
    受有損害時，自可成立該罪，否則尚難曾以言詞或文字之方
    式傳述他人「惹上官非」，即論以該罪。況刑法第311條第4
    款亦明定「以善意發表言論，因對於可受公評之事，為適當
    之評論者，不罰，」，益徵符合刑法第311條第4款要件者，
    更無論以誹謗罪之餘地。如前述第1516期時報周刊所刊登有
    觀自訴人乙○部分之文字為「獨家報導是乙○一手創立的家
    族企業，因他熱愛擔任政治觀察者，常寫評論針貶政局，也
    常為此得罪政要，惹上官非」，由於自訴人乙○確為獨家報
    導之創辦人，此據證人即自訴人乙○之子沈崢證述在卷（見
    96年度他字第7503號卷第34頁）；又自訴人乙○常在獨家報
    導撰寫政治議題之文章，此除自訴人乙○自承「常寫社評針
    貶政局」外（見自訴人97年3月27日刑事補充自訴理由狀）
    ，亦有被告提出之獨家報導影本顯示自訴人乙○以其本人名
    義在獨家報導所書之「打開天窗說亮話久州生氣恃風雷」專
    欄，確有多篇評論政治人物之文章可參；另自訴人乙○自68
    年間起訖今，有妨害自由、恐嚇、誣告、偽造文書、妨害名
    譽及妨害秘密等多起案件，分別經檢察官不起訴或先經檢察
    官起訴（或經其他被害人提起自訴）再經法院判決無罪或不
    受理，甚至有妨害名譽案件經台灣高等法院以77年度上易字
    第914號判處罰金500元緩刑2年確定在案之事實，則有台灣
    高等法院被告（依乙○及沈光秀之名義）前案紀錄表附卷可
    參（自訴人乙○原名為沈光秀，此據自訴人乙○自承在卷，
    見本院97年3月4日審判筆錄），可見自訴人乙○確曾因評論
    時局而惹上官司無訛，從而被告等有關第1516期時報周刊所
    刊登「獨家報導是乙○一手創立的家族企業，因他熱愛擔任
    政治觀察者，常寫評論針貶政局，也常為此得罪政要，惹上
    官非」之文字，只是客觀描述之辯解，應非虛偽，尚屬可採
    。況自訴人乙○既然多年來以其本人名義於獨家報導設立「
    打開天窗說亮話久州生氣恃風雷」專欄，書寫多篇評論政治
    人物之文章，可見自訴人乙○並非單純之民眾，而已是公眾
    人物，因此被告等人於第1516期時報周刊上刊登上開文字，
    應屬對於可受公評之事，為適當之評論，且自訴人乙○亦未
    提出積極之證據，足以證明被告等人係基於誹謗之犯意而刊
    登上開文字，綜上所述，自訴意旨所指事證，不能使本院形
    成被告等人確有誹謗自訴人乙○犯行之確信，此外，復查無
    其他積極證據足資證明被告等人有自訴人乙○所指之犯行，
    揆諸前開說明，本院自應就此部分諭知被告等人無罪之判決
    。
據上論斷，應依刑事訴訟法第343條、第284條之1、第334條、第
301條第1項，判決如主文。
中    華    民    國    97    年    4     月    25    日
                  刑事第十三庭  法  官  黃俊明
上正本證明與原本無異。
如不服本判決，應於判決送達後10日內向本院提出上訴狀 (應抄
附繕本)。
                                書記官  黃鈴容
中    華    民    國    97    年    4     月    25    日


司法院資訊處製作；財團法人民間司法改革基金會備份。
